臺灣高等法院民事判決　　　　　　　94年度重上更(一)字第73號
上　訴　人　全聯實業股份有限公司
法定代理人　林敏雄
訴訟代理人　江東原律師
　　　　　　趙文銘律師
　　　　　　許英傑律師
被 上訴 人　誠泰商業銀行股份有限公司
法定代理人　洪國超
訴訟代理人　陳建成律師
複 代理 人　項秋雯
上列當事人間給付租金事件，上訴人對於中華民國90年9月28日
臺灣士林地方法院89年度重訴字第619號第一審判決提起上訴，
經最高法院第1次發回更審，本院於94年11月8日言詞辯論終結
，判決如下：
    主  文
原判決關於命上訴人給付之金額，超過新台幣陸佰柒拾參萬肆仟
零伍拾捌元部分及該部分假執行之宣告，並訴訟費用之裁判均廢
棄。
上開廢棄部分，被上訴人在第一審之訴及假執行之聲請均駁回。
第一、二審及發回前第三審訴訟費用由上訴人負擔67/70，餘由
被上訴人負擔。
    事實及理由
一、本件被上訴人之法定代理人，已於民國94年10月3日由林誠
    一變更為洪國超，有公司變更登記表可證。茲據洪國超於同
    月12日具狀聲明承受訴訟（見本院更(一)字卷168-173頁），
    核無不合，應予准許，合先敘明。
二、被上訴人主張：上訴人之前身中華民國合作社聯合社（下稱
    全聯社）於84年12月30日向第三人徐春枝承租門牌號碼台中
    市○○路291、293、295、297、299號及建功街5、7、9、11
    、13、15、17號之1樓、共計278坪，及中庭廣場（含倉庫）
    計500坪暨建功街17號2至4樓辦公室計69坪（下稱系爭租賃
    物），作為民生日用品之賣場，雙方約定期間自85年2月1日
    起至94年12月1日止，每月租金依每月總營業額1.6%計算（
    下稱系爭租賃合約）。因全聯社之業務概括由上訴人承受，
    且該合約於87年10月1日為上訴人承受，故上訴人自此日起
    承受全聯社與徐春枝之系爭租賃合約。緣伊與徐春枝間返還
    借款強制執行事件，依據執行名義，徐春枝應給付伊新台幣
    （下同）700萬元及自89年2月27日起至清償日止，其逾期在
    6 個月以內者，按上開利率10%，逾期6個月以上部分按上開
    利率20%計算之違約金，並賠償執行費用49,000元。因徐春
    枝對上訴人有租金債權，伊就該租金債權聲請強制執行，並
    於89年11月29日取得台灣台中地方法院（下稱台中地院）核
    發89年度執十字第25326號執行命令，准伊收取徐春枝對上
    訴人之租金債權。詎上訴人於同年12月7日以其對徐春枝有
    押金債權1,000萬元，為保全該押金債權，及其已於同年5月
    份開始停止給付租金予徐春枝為由，依強制執行法第117條
    第1項規定聲明異議，拒絕依前揭執行命令辦理。因上訴人
    與徐春枝間確有租賃關係存在，依法應按執行命令將上開租
    金交付伊等情，爰求為判決上訴人應將自89年5月起按月給
    付予徐春枝之租金（按每月總營業額1.6%計算），在7,049,
    000元，及其中7,000,000萬元自89年1月26日起至清償日止
    ，按年息9.47%計算利息，及自89年2月27日起至清償日止，
    其逾期在6個月以內者按上開利率10%；逾期6個月部分按上
    開利率20%計算之違約金之範圍內，給付予伊。
三、上訴人則以：系爭租賃合約之出租人為徐春枝，伊雖不再爭
    執。惟伊自87年10月1日起承受系爭租賃合約，並受讓押租
    金1,000萬元債權，自得於89年5月起，以所溢付之押租金部
    分按月扣抵租金，至押租金剩二期為止。且伊已與出租人達
    成共識，在租賃契約未終止之前提下，上開租金債權由伊所
    溢付之押租金抵銷。況被上訴人聲請拍賣徐春枝之不動產即
    建功街5號建物及基地，業已拍定，現土地所有權人乃要求
    伊遷出，致伊無法使用該土地。又伊自90年4月起，陸續接
    獲台中地院通知，系爭租賃合約之租賃物迭遭第三人張俊郎
    等拍定，並除去伊之租賃權，原租賃物顯無法合於原約定使
    用、收益狀態；就遭拍定之系爭部分租賃物，伊因與第三人
    另行簽訂租約，以繼續使用租賃物，乃按月另行支付租金，
    受有損害，爰依民法第435條、第436條，終止與出租人之系
    爭租賃合約。並以其對出租人之債務不履行損害賠償請求權
    與其對出租人之租金債務抵銷、並為同時履行之抗辯，拒絕
    租金之給付等語，資為抗辯。
四、原審為被上訴人全部勝訴之判決，上訴人不服，提起上訴，
    為本院前審駁回，嗣其提起第三審上訴，經最高法院廢棄發
    回，聲明：
  (一)原判決廢棄。
  (二)被上訴人在第一、二審之訴及假執行之聲請均駁回。
  (三)如受不利益判決，願供擔保請准免為假執行。
    被上訴人則聲明：上訴駁回。
五、本件被上訴人主張系爭租賃物係由徐春枝出租予上訴人，上
    訴人應繳交租金予徐春枝等情，業據提出租賃合約書、租賃
    合約變更協議書為憑（見原審卷4頁），且為上訴人所不爭
    執（見本院更(一)卷223頁筆錄），堪信為真正。又徐春枝應
    給付被上訴人700萬元及自89年1月27日起至清償日止，按年
    息9.47%計算之利息，暨自89年2月27日起至清償日止，其逾
    期在6個月以內者，按上開利率10%，超過6個月者，上開利
    率20%計算之違約金，被上訴人已取得執行名義。被上訴人
    以前項債權及執行費用49,000元，就上訴人對徐春枝之租金
    債權聲請強制執行，經台中地院核發89年度執十字第25326
    號執行命令，主旨載明：「第三人全聯實業股份有限公司（
    即上訴人）每月應給付予債務人徐春枝之租金予以扣押，並
    交由債權人誠泰商業銀行股份有限公司收取。（第三人全聯
    實業股份有限公司每月應同時提供其總營業額正確數字之報
    表予債權人）」。上訴人於89年12月7日以其對徐春枝有押
    金債權1,000萬元，為保全該押金債權，業於89年5月份開始
    停止給付租金予徐春枝，而提出聲明異議等情，復為兩造所
    不爭執，並有被上訴人所提出之執行命令、聲明異議狀足憑
    （見原審卷9、12頁），亦堪信真實。
六、上訴人不得以押租金抵付租金：
　(一)按押租金在於擔保承租人租金之給付及租賃債務之履行，在
  　租賃關係消滅、承租人返還租賃物前，出租人不負押租金返
    還義務（最高法院83年度台上字第2108號判例參照）。又押
    租金並非用以按月抵租，承租人仍應按月付租，不得以有押
    租金，遂謂非有欠租。準此，於租賃關係存續期間，承租人
    如有欠租之情事時，出租人固得拋棄押租金返還之期限利益
    ，主張以押租金抵付欠租，惟此為出租人之權利而非義務，
    故除雙方另有約定以押租金抵付租金者外，承租人並無主張
    抵付之權利（最高法院19年上字第345號判例參照）。又土
    地法第99條固有租賃之擔保金額（即押租金）不得超過二個
    月房屋租金之總額，如已交付之擔保金超過該限度者，承租
    人得以超過部分抵付房租之規定，惟該規定所稱之「抵付」
    ，性質上仍屬抵銷，且非法定抵銷，須承租人以意思表示為
    之，此由最高法院41年台上字第1131號判例意旨可得推知。
    經查上訴人雖稱業與徐春枝達成以押租金抵付租金之共識，
    惟並未舉證以實其說，且更以徐春枝並非出租人為由，自承
    並未對之為抵銷之意思表示，顯未符合土地法第99條所規定
    抵付之要件，其主張以押租金抵付租金，不必再按月給付云
    云，殊不可採。
  (二)次按押租金債權之性質，通說認為應屬一種「讓與擔保」，
    即學說上「附有停止條件之返還債務的所有權讓與」，在停
    止條件成就之後（指租賃關係終了、承租人無不履行其債務
    、且已返還其租賃物），出租人即負有全額返還承租人之義
    務。又押租金在於擔保承租人租金之給付及租賃債務之履行
    ，在租賃關係消滅、承租人返還租賃物前，出租人不負押租
    金返還義務（最高法院83年台上字第2108號判例參照）。另
    受債權扣押命令之第三債務人，於扣押後，始對其債權人取
    得債權者，不得以其所取得之債權與受扣押之債權為抵銷，
    民法第340條亦定有明文。兩造對於台中地院之收取命令係
    於89年11月間核發而發生效力一節，並無爭執，且有該執行
    命令在卷可稽（見原審卷第9-10頁）；而上訴人並不否認其
    於收受執行命令之前，尚未終止系爭建物之租賃關係（上訴
    人主張之最早終止租約意思表示，係於91年11月間以郵局存
    證信函向鉅津公司發出，見本院前審卷(一)第174,232-234頁
    ，難認已發生終止系爭租約之效力。此外，上訴人並未主張
    及舉證於92年9月前，另有向出租人徐春枝為終止系爭租約
    之意思表示），揆諸前揭說明，上訴人於收受扣押命令時，
    顯然因停止條件尚未成就而未取得對於徐春枝之押租金返還
    債權，則其以該1,000萬元債權為主動債權，主張與其應支
    付與徐春枝之租金債務抵銷或抵付，即屬於法無據。至上訴
    人主張押租金與出租人之租金請求權相抵充，乃當然抵充，
    無須當事人之意思表示，係指於租賃關係終了時所生之效果
    ，惟於租賃關係存續中出租人主張抵充租金時，並不發生當
    然抵充之效果，而屬任意抵充，且僅出租人得主張抵充，承
    租人則無此權利，故上訴人上開主張，亦不足採。
七、上訴人得請求減付租金：
  (一)按「租賃關係存續中，因不可歸責於承租人之事由，致租賃
    物之一部滅失者，承租人得按滅失之部分，請求減少租金。
    前項情形，承租人就其存餘部分不能達租賃之目的者，得終
    止契約」，「前條規定，於承租人因第三人就租賃物主張權
    利，致不能為約定之使用、收益者，準用之」，「他方當事
    人已為部分之給付時，依其情形，如拒絕自己之給付有違背
    誠實及信用方法者，不得拒絕自己之給付」，民法第435、
    436、264條第2項分別定有明文。查系爭租賃物為一內部打
    通Ｌ型相連之建物，內分12戶，本為一整體空間，作為賣場
    使用，此為兩造所是認之事實。嗣部分系爭租賃物雖陸續遭
    第三人拍定，然上訴人仍與各拍定人另訂租約，繼續在系爭
    租賃物對外營業，並未因此受有影響，此有上訴人於91年4
    月份至92年9月份止，每月營業額（即銷貨金額）均高達1千
    餘萬元足證（見本院更(一)卷162、163頁）。易言之，上訴人
    繼續使用系爭租賃物，核無未能達租賃目的之情事發生。是
    上訴人以第三人就部分系爭租賃物主張權利，致其就其餘部
    分不能達租賃之目的，主張終止系爭租約，以債務不履行為
    由，請求損害賠償，拒付全部租金，雖皆無可取。然上訴人
    自90年9月間起，須另行與拍定人簽訂租約並支付租金，始
    得為原來租賃物之正常使用，揆諸首揭法條之規定，上訴人
    自得如數請求減少原應支付與原出租人徐春枝之租金，即徐
    春枝就其未能提供使用之租賃物部分，已無租金債權可言。
    而自89年5月起至92年9月止，上訴人依系爭租約原應支付之
    租金9,277,798元中，有2,543,740元已支付與其他拍定人一
    節，有台中地院執行處函、建物所有權狀、房屋租賃契約書
    、公證書、另行給付租金明細表、上開租賃契約及各類所得
    扣繳憑單等件在卷足憑（見本院更(一)卷63-138、162、163頁
    ），復為被上訴人所不爭執（見同卷158頁），則該期間徐
    春枝對於上訴人之租金債權，僅為6,734,058元（9,277,798
    元－2,543,740元＝6,734,058元）。
  (二)被上訴人雖引最高法院85年台上字第808號判決意旨，抗辯
    在承租人未主張減少租金前，出租人對全部租金仍有請求權
    。而上訴人係於91年11月18日始主張減少租金，故於是日前
    應給付徐春枝之租金，仍應全額給付云云。惟查上開最高法
    院判決尚非判例，且其案情與本件有所不同，難以遽為比附
    援引。且按因契約互負債務者，於他方當事人未為對待給付
    前，得拒絕自己之給付，民法第264條第1項定有明文。租賃
    物之交付使用與租金之支付，立於對待給付關係，上訴人雖
    不得就全部租金主張同時履行抗辯，然就徐春枝未能提供使
    用租賃物部分之租金，自得行使同時履行抗辯權而拒絕支付
    ，此部分即為前述付與拍定人之2,543,740元。是被上訴人
    抗辯上訴人僅得就91年11月18日後之租金部分主張拒絕給付
    云云，自不足取。
八、綜上所述，被上訴人請求上訴人應將應給付與徐春枝之租金
    ，在6,734,058元範圍內給付予被上訴人部分，洵屬正當，
    應予准許。原審就此部分為被上訴人勝訴之判決，並依兩造
    聲請，各酌定相當擔保金額，為准免假執行之宣告，經核並
    無違誤。上訴意旨就此部分指摘原判決不當，求予廢棄改判
    ，為無理由，應予駁回。被上訴人其餘請求部分，原審為上
    訴人敗訴之判決，自有未妥。上訴意旨，指摘原判決此部分
    不當，求予廢棄改判，為有理由。應將原判決此部分廢棄改
    判。
七、本件事實已臻明確，兩造其餘攻擊防禦方法及證據經予審酌
    ，核與判決結果不生影響，爰不再逐一論述，併此敘明。
據上論結，本件上訴為一部有理由、一部無理由。依民事訴訟法
第449條第1項、第450條、第79條後段，判決如主文。
中　　華　　民　　國　　94　　年　　11　　月　　29　　日
                  民事第十七庭 審判長法  官  沈方維
                                     法  官  張競文
                                     法  官  王淇梓
正本係照原本作成。
如不服本判決，應於收受送達後20日內向本院提出上訴書狀，其
未表明上訴理由者，應於提出上訴後20日內向本院補提理由書狀
（均須按他造當事人之人數附繕本）上訴時應提出委任律師或具
有律師資格之人之委任狀；委任有律師資格者，另應附具律師資
格證書及釋明委任人與受任人有民事訴訟法第466條之一第一項
但書或第二項（詳附註）所定關係之釋明文書影本。
中　　華　　民　　國　　94　　年　　11　　月　　30　　日
　　　　　　　　　　　　　           書記官  吳碧玲
附註：
民事訴訟法第四百六十六條之一（第一項、第二項）：
對於第二審判決上訴，上訴人應委任律師為訴訟代理人。但上訴
人或其他法定代理人具有律師資格者，不在此限。
上訴人之配偶、三親等內之血親、二親等內之姻親，或上訴人為
法人、中央或地方機關時，其所屬專任人員具有律師資格並經法
院認為適當者，亦得為第三審訴訟代理人。
